臺灣臺中地方法院刑事判決　　　　　　 96年度易緝字第416號
公　訴　人　臺灣臺中地方法院檢察署檢察官
被　　　告　乙○○
上列被告因偽造文書等案件，經檢察官聲請以簡易判決處刑（93
年度偵字第18281號、94年度偵字第9516號），本院合議庭認為
不宜以簡易判決處刑，改依通常程序審理，並依簡式審判程序判
決如下：
    主    文
乙○○行使偽造私文書，足以生損害於公眾及他人，處有期徒刑
參月，如易科罰金，以銀元參佰元即新臺幣玖佰元折算壹日；又
行使從事業務之人，明知為不實之事項，而登載於業務上作成之
文書，足以生損害於公眾及他人，處有期徒刑貳月，如易科罰金
，以銀元參佰元即新臺幣玖佰元折算壹日。應執行有期徒刑肆月
，如易科罰金，以銀元參佰元即新臺幣玖佰元折算壹日。如附表
所示偽造之署名均沒收。
    犯罪事實
一、何坤山（已審結）與乙○○之姪兒蕭孟然（已審結）熟識，
    雙方因而結識。緣何坤山於92年10月初某日，與女友張淑菁
    行經臺中市西屯區新光三越百貨公司之地下停車場時，無意
    間拾獲甲○○所有之皮包1只（內有甲○○之身分證、會員
    卡、名片、提款卡等物，為甲○○於92年8月21日上午11時
    許，在臺中市西屯區市○○○路與惠來路口遭不明之機車騎
    士搶奪之物），惟其非但不思將上開物品歸還甲○○或送交
    百貨公司服務人員或警察機關辦理失物招領，反單獨基於意
    圖為自己不法之所有，將該皮包內之甲○○身分證與會員卡
    取出後，將此二離甲○○本人持有之物加以侵占（何坤山此
    部分所涉侵占離本人持有之物之犯行部分，因已罹於追訴權
    時效，已另為免訴判決），至其餘名片、提款卡與皮包等物
    ，則丟棄原地、置之不理。嗣乙○○於92年10月間之後至93
    年1 月間某日，因先前向「成利水電工程企業有限公司」（
    址設臺北縣新店市○○路○ 段208號1樓）承包之南投縣集集
    鎮與水里鄉果園外水管工程竣工（於92年2月承包，同年8、
    9 月間完工），為領取工程款，有提供工人名冊並申報薪資
    所得之需，乃向何坤山詢問有無身分證件可提供，何坤山明
    知乙○○有以任意之人名義申報薪資所得之意，即有偽造私
    文書後持以行使之犯意之嫌，竟仍基於幫助乙○○偽造及行
    使偽造私文書之犯意，當場將其放置於車上之甲○○身分證
    ，交予乙○○，供乙○○申領工程款之用。嗣乙○○果於93
    年1 月間或之前某日，在不詳地點，冒用甲○○之名義，填
    寫基本資料與領取薪金新臺幣（下同）18萬元等字句，並偽
    簽甲○○之署名1 枚，而偽造完成「甲○○」之薪資表，再
    檢附甲○○之身分證影本後，以甲○○之代理人名義，持以
    向不知情之「成利水電工程企業有限公司」申領工程款，並
    由「成利水電工程企業有限公司」據以向稅捐稽徵機關申報
    甲○○之薪資所得，足以生損害於稅捐稽徵機關對於課稅申
    報審查之正確性及甲○○本人（惟依「成利水電工程企業有
    限公司」負責人施杉聘之供述，尚不足以認生損害於「成利
    水電工程企業有限公司」）。
二、乙○○又基於同一申領工程款之動機，分別向具有親戚關係
    之陳淑惠（為乙○○之姊─已審結）、張瑀庭（為陳淑惠之
    媳─已審結）、蕭孟然（為陳淑惠之子─已審結）索取身分
    證影本利用，並要求陳淑惠、張瑀庭、蕭孟然3 人，在薪資
    表上簽名。陳淑惠、張瑀庭與蕭孟然等3 人，均明知自己並
    未受僱於乙○○從事前開水管工程之工作，其如提供自己之
    身分證影本以供乙○○填具薪資所得資料申領工程款，或在
    薪資表上簽名，不啻幫助乙○○為業務上登載不實及行使業
    務上登載不實文書之行為，詎其等竟仍因與乙○○具有親戚
    關係或經濟狀況欠佳等因素，各於不詳時、地（惟時間當在
    93年1 月間或之前），將自己之身分證影本交予乙○○，並
    依乙○○之指示，在薪資表上簽名後交還乙○○，供乙○○
    申領工程款與申報薪資所得之用。嗣乙○○亦以同一方式，
    違背其業務上據實登載之義務，在陳淑惠、張瑀庭、蕭孟然
    3 人已簽名之薪資表上，填具其等各領取18萬元、18萬元與
    40萬元薪資之不實內容後，檢附3 人之身分證影本，以其等
    代理人之名義，於同上行使偽造「甲○○」薪資表之同一時
    間，持以向不知情之「成利水電工程企業有限公司」申領工
    程款，並由「成利水電工程企業有限公司」據以向稅捐稽徵
    機關申報陳淑惠、張瑀庭、蕭孟然3 人之薪資所得，足以生
    損害於稅捐稽徵機關對於課稅申報審查之正確性。嗣因甲○
    ○於93年4 月間，因申報個人綜合所得稅，發覺身分證件遭
    他人冒用，因而報警循線查悉上情。
三、案經甲○○訴由臺中市警察局第六分局報告臺灣臺中地方法
    院檢察署檢察官偵查後，聲請以簡易判決處刑，本院改依簡
    式審判程序審理。
    理  由
一、訊據被告乙○○對於上揭犯罪事實均坦承不諱，核與告訴人
    甲○○之指訴及共同被告何坤山、張瑀庭、蕭孟然供述之情
    節相符，並有臺中市警察局第六分局92年8 月22日中分六刑
    字第0920022548 號書函（告訴人甲○○報案於92年8月21日
    遭搶奪1案）1份、乙○○出具之切結書（切結代蕭孟然等12
    人領取之薪資均為其據實填寫無訛）影本1 紙、偽造之「甲
    ○○」薪資表影本1紙（附甲○○之身分證影本1張）、何坤
    山出具之切結書影本2 張、財政部臺灣省北區國稅局新店稽
    徵所檢送之甲○○、張瑀庭與蕭孟然3 人各類所得暨免扣繳
    憑單資料（申報單位：成利水電工程企業有限公司）各1 份
    分別附卷可稽（均附於93年度偵字第18281 號偵查卷內），
    被告乙○○之自白均與事實相符，均堪採為認定其等犯罪事
    實之證據。此部分事證明確，被告乙○○之犯行，堪以認定
    。
二、按被告行為後，關於刑法第41條第1 項易科罰金之規定，自
    原規定之「犯最重本刑為五年以下有期徒刑以下之刑之罪，
    而受六個月以下有期徒刑或拘役之宣告，因身體、教育、職
    業、家庭之關係或其他正當事由，執行顯有困難者，得以一
    元以上三元以下折算一日，易科罰金。但確因不執行所宣告
    之刑，難收矯正之效，或難以維持法秩序者，不在此限」（
    另依修正前罰金罰鍰提高標準條例第2條之規定，提高為1百
    倍折算1 日），修正為「犯最重本刑為五年以下有期徒刑以
    下之刑之罪，而受六個月以下有期徒刑或拘役之宣告者，得
    以新臺幣一千元、二千元或三千元折算一日，易科罰金。但
    確因不執行所宣告之刑，難收矯正之效，或難以維持法秩序
    者，不在此限」，並均自95年7月1日起施行。比較新、舊法
    之規定，當以舊法之規定較有利於被告，應依刑法第2條第1
    項前段之規定，適用行為時之法律即舊法加以處斷。
三、核被告乙○○所為，係犯刑法第216條、第210條之行使偽造
    私文書罪以及刑法第216條、第215條之行使業務上登載不實
    文書罪，其偽造私文書或業務上登載不實文書之低度行為，
    均為其行使偽造私文書或行使業務上登載不實文書之行為所
    吸收，不另論罪。被告利用不知情之成利公司會計犯罪，為
    間接正犯。被告以一行為同時偽造陳淑惠、張瑀庭、蕭孟然
    名義之薪資表，為想像競合犯，應從一重處斷。又所犯行使
    偽造私文書及行使業務登載不實文書二罪間，行為互殊，罪
    名不同，應分論併罰之。公訴意旨雖認被告乙○○與何坤山
    、陳淑惠、張瑀庭、蕭孟然，就上開刑法第216條、第215條
    之罪，具有犯意之聯絡與行為之分擔，與乙○○為共同正犯
    等語。惟查：1.乙○○之以甲○○名義申領工程款及申報薪
    資所得，並未取得甲○○之同意，則其於薪資表上偽簽「甲
    ○○」之署名並持以行使，所為自屬行使偽造私文書，而非
    行使業務上登載不實文書；2.再無論共同被告何坤山、陳淑
    惠、張瑀庭或蕭孟然，均未參與偽造、行使偽造私文書、業
    務上登載不實或行使業務上登載不實行為之構成要件行為之
    實施，就犯罪行為應如何實施，亦與被告乙○○無任何事前
    之謀議可言，是無論從對於犯罪行為之支配力量或事後取得
    之報酬言，均無從認其等對於前開犯罪有何正犯之意思與行
    為存在，其等所為，僅能認屬對於被告乙○○之正犯行為施
    以助力之幫助行為，公訴意旨上開所認，不無誤會。爰審酌
    被告犯罪之動機、目的、手段、犯罪所致生之損害、犯後之
    態度等一切情狀，分別量處如主文所示之刑，並均諭知易罰
    金之折算標準，同時定應執行刑，並諭知易科罰金之折算標
    準。如附表所示之文書，雖係被告偽造，惟已編為成利公司
    及稅損機關之卷證資料，已非被告所有，爰不為沒收之宣告
    ，惟所偽造如附表所示之署名，仍應依刑法第219 條之規定
    ，沒收之。
四、又被告犯罪時間雖在96年4 月24日前，惟本件被告係經通緝
    始到案，並非自動歸案接受審判，依中華民國96年罪犯減刑
    條例第5條之規定，不予減刑，併此敘明。
據上論斷，應依刑事訴訟法第452 條、273條之1第1項、第299條
第1項前段，刑法第2條第1項前段、第216條、第210條、第215條
、第219 條、(修正前)第41條第1項前段，第51條第5款，罰金罰
鍰提高標準條例第1條前段、(修正前)第2條，判決如主文。
中　　華　　民　　國　　96　　年　　10 　 月　　30　　日
                  刑事第六庭  法  官  高英賓
上正本證明與原本無異。
如不服本判決，應於收送達後10日內向本院提出上訴書狀（應敘
述具體理由並附繕本）。
上訴書狀如未敘述理由，應於上訴期間屆滿後20日內補提理由書
於本院。
                              書記官  司立文
中　　華　　民　　國　　96　　年　　10　　月　　30　　日
附表：
┌──┬─────────────────┬───────┬─────┐
│編號│     文    件    名    稱         │  偽造之署名  │  數量    │
├──┼─────────────────┼───────┼─────┤
│  │  薪資表                          │ 甲○○       │ 1枚      │
├──┼─────────────────┼───────┼─────┤
│  │  薪資表                          │ 張瑀庭       │ 1枚      │
├──┼─────────────────┼───────┼─────┤
│  │  薪資表                          │ 陳淑惠       │ 1枚      │
├──┼─────────────────┼───────┼─────┤
│  │  薪資表                          │ 蕭孟然       │ 1枚      │
└──┴─────────────────┴───────┴─────┘
附錄論罪科刑法條：
中華民國刑法第210條
偽造、變造私文書，足以生損害於公眾或他人者，處 5 年以下有
期徒刑。
中華民國刑法第215條
從事業務之人，明知為不實之事項，而登載於其業務上作成之文
書，足以生損害於公眾或他人者，處3年以下有期徒刑、拘役或5
百元以下罰金。
中華民國刑法第216條
行使第 210 條至第 215 條之文書者，依偽造、變造文書或登載
不實事項或使登載不實事項之規定處斷。
